臺灣高等法院花蓮分院民事判決　九十三年度重上字第三九號
　　上　訴　人　乙○○
　　　　　　　　丙○○
　　　　　　　　甲○○
　　　　　　　　癸○○
　　　　　　　　辛○○
　　　　　　　　壬○○
　　　　　　　　子○○
　　　　　　　　己○○
　　　　　　　　戊○○
　　　　　　　　丁○○
　　　　　　　　丑○○
　 訴 訟 代理人　林武順律師
　 被　上 訴 人　台灣肥料股份有限公司
　 法 定 代理人　庚○○
　 訴 訟 代理人　吳明益律師
右當事人間請求拆屋還地事件，上訴人等對於台灣花蓮地方法院中華民國九十三年四
月十六日（九十二年度訴字第九四號）第一審判決，提起上訴，本院於九十四年五月
五日言詞辯論終結，判決如左：
      主  文
原判決關於上訴人丙○○、甲○○、癸○○、壬○○、子○○、丑○○部分及訴訟費
用之裁判，除確定部分外均廢棄。
右廢棄部分，被上訴人在第一審之訴及其假執行之聲請駁回。
其餘上訴駁回。
第一、二審訴訟費用，上訴人丙○○、甲○○、癸○○、壬○○、子○○、丑○○部
分，由被上訴人負擔，其餘由上訴人乙○○、辛○○、己○○、戊○○、丁○○負擔
。
      事  實
甲、上訴人方面：
一、聲明：
  (一)、原判決不利於上訴人等部分廢棄。
  (二)、前開廢棄部分，被上訴人在第一審之訴及其假執行之聲請均駁回。
  (三)、上訴人等如受不利之判決時，請准預供擔保免為假執行之宣告。
二、陳述：除與原判決記載相同者，予以引用外，補稱：
  (一)、按本件系爭房屋，占有使用系爭土地，占有之初均屬有權占有，更在被上訴人
      取得系爭土地所有權登記之前，殊非無權占有。再者，原判決所認定之不當得
      利及其金額，均有誤解法令之處。
  (二)、查本件系爭樹人段一五０、一七八地號土地，被上訴人於五十二年七月四日，
      始以買賣為原因登記為所有人（參見被上訴人於原審起訴時所提出之土地登記
      簿謄本記載），惟本件系爭房屋在此之前即完成興建，並設有戶籍，上訴人輾
      轉遷入設籍居住。有關此等事實，除有戶籍謄本及房屋稅籍證明書附卷可稽外
      ，爰請  鈞院准向地政機關調取被上訴人取得系爭樹人段一五０、一七八地號
      土地所有權之原始文件，並向戶政及稅捐機關調取上開房屋之設籍資料，即可
      證明系爭房屋應屬合法之房屋，僅未辦理保存登記而已。由此可見，本件系爭
      房屋應屬合法之房屋，更早於被上訴人取得系爭土地所有權之前即已完成建築
      ，殊難謂該房屋違法占用系爭土地，本諸後手之權源不得大於前手之法則，被
      上訴人自不得請求將系爭房屋拆除。再者，本件上訴人中甚多僅單純設籍居住
      於系爭房屋中，對於系爭房屋並無處分之權能。詎本件原判決疏未查明系爭房
      屋之權源，即認無權占有系爭土地，並率依被上訴人之請求，遽命各上訴人均
      應負擔系爭房屋拆除之義務，殊屬違法。
  (三)、又查上訴人居住系爭房屋，乃使用本身合法建築物，並無不當得利可言。縱認
      該建物坐落於被上訴人所有之土地上，亦不應遽依申報地價年息百分之五計算
      所謂不當得利。蓋依政府機關之通例，多以公告地價百分之三作為租金標準，
      況且被上訴人已身受其害，自不能竟命上訴人應按申報地價年息百分之五支付
      所謂不當得利。
  (四)、綜上所述，本件系爭房屋占有使用之系爭房屋應非無權占有系爭土地，亦無所
      謂不當得利，且上訴人中對於系爭房屋並非均具處分權源。詎本件原判決疏未
      查明事實之真相，並誤解法律規定要件，遽予准許被上訴人之起訴請求，認事
      用法顯有錯誤。爰請廢棄原判決，改為如上訴聲明所示之判決。
乙、被上訴人方面：
一、聲明：駁回上訴。
二、陳述：除與原判決記載相同者，予以引用外，補稱：
  (一)、按依土地法所為之登記，有絕對效力，土地法第四十三條定有明文。被上訴人
      主張前開土地均為其所有，上訴人等使用如附表一所示之房屋，占用前開土地
      如附表一「實際測量過後面積、占用土地及附圖編號欄」及附圖一、二所示之
      事實，已據提出與所述相符之土地登記簿謄本、戶籍謄本等為證，並經原審法
      院會同花蓮地政事務所派員至現場履勘測量屬實，製有勘驗筆錄、現場照片並
      繪有如附圖一、二所示土地複丈成果圖附卷足憑（原審卷第一０一頁至第一一
      九頁、第一二一頁至第一二三頁參照），上訴人等雖以前詞置辯，惟被上訴人
      確為系爭土地之所有權人，有土地登記簿謄本足參，且上開登記有絕對效力，
      上訴人辛○○空言否認，顯不可採；另上訴人雖長久居住該處，惟已登記之不
      動產，不適用關於取得時效之規定，大法官會議第一０七、一六四號解釋可資
      參考，是自不因上訴人長久使用系爭土地，即由無權占用變為有權占用。
  (二)、主張因時效取得地上權者，須以行使地上權之意思而占有他人之土地，經過一
      定之期間，始得請求登記為地上權人。而占有人在他人土地上有建築物或其他
      工作物或竹木之原因，或係本於所有權之意思或係基於無權占有之意思，或基
      於越界建築使用，或界址不明致誤認他人土地為自己所有，或因不知為他人土
      地而誤為占有使用，或基於借用之意思，不一而足，非必皆以行使地上權之意
      思而占有，尚不能僅以占有人在他人土地上有建築物或其他工作物或竹木之客
      觀事實，即認占有人主觀上係基於行使地上權之意思而占有（最高法院九十一
      年度台上字第二二二五號判決意旨足按），．．．而上訴人丙○○、癸○○、
      己○○、丑○○、子○○對被上訴人主張之上開事實，已於相當時期受合法通
      知（非公示送達），而於言詞辯論期日不到庭，亦未提出準備書狀爭執，應視
      同自認原告主張之上開事實（參民事訴訟法第二百八十條第三項、第一項規定
      ），復參酌上開事證，應認被上訴人之主張為真實。
      理  由
一、本件被上訴人在第一審起訴主張坐落花蓮市○○段一五○、一七八地號土地均為
    被上訴人所有，上訴人所有如附表一所示房屋均無權占用上開土地，占用面積如
    附表一所示，依民法第七百六十七條規定請求上訴人拆除房屋，將占用之土地返
    還被上訴人。前開土地五年內申報地價分別為每平方公尺新台幣（下同）二千三
    百八十四元、五千六百元、二千元及五千四百四十元，前開土地位於花蓮市○○
    路及中美三街、中興路交叉口，屬花蓮高級住宅區，交通便利，土地經濟價值甚
    高，請斟酌上開土地繁榮狀況及上訴人等占有土地之情狀，審認上訴人無權占有
    所獲之利益，依土地法第九十七條第一項、第一百零五條之規定以上開土地申報
    總價額年息百分之十計算上訴人所獲之相當於租金之不當得利。並請求以起訴狀
    繕本送達之日起往前推算五年之不當得利，及自起訴狀繕本送達翌日起至上訴人
    返還占用土地日止（如附表二所示），按月給付不當得利金。爰民法第一百七十
    九條規定請求如附表一Ａ、Ｂ欄所示之金額。並聲明：上訴人等應將如附表一所
    示建物拆除，將占用之土地（如附表一、附圖一、二所示）返還被上訴人。並應
    給付被上訴人如附表一Ｂ欄所示金額，及自起訴狀繕本送達翌日起至返還土地之
    日止，按月給付被上訴人如附表一Ａ欄所示之金額。並陳明願供擔保請准宣告假
    執行。上訴人乙○○、甲○○辯稱：「我們已在該土地上住約五十年了，使用門
    牌號碼花蓮市○○路一一一號房屋作住家使用」云云。上訴人辛○○以：「我的
    確是住在花蓮市○○路一一三號，民國四十二年就做門牌登記，以前房子買賣都
    是買賣權利，而土地登記法是五十幾年才開始，被上訴人為所有權登記時應該要
    通知我們，我從小在那裡出生長大，當時附近的土地都沒有人要，被上訴人所為
    土地登記顯然違法。被上訴人要我們付費或搬遷並無理由，我們有房屋稅籍資料
    ，還有繳納房屋稅，我們房屋前的土地被徵收時，政府也有賠償我們房屋所有權
    人的損害」等語。上訴人壬○○以：「我和癸○○、辛○○、子○○所使用的房
    屋為中興路一一三號、一一三之一、一一三之二號，作住家兼小型製麵店使用，
    是從四十二年開始設籍，合理推算應該在光復之前就已使用該屋，並非惡意占用
    土地」等語。上訴人戊○○以：「我使用門牌號碼花蓮市○○路一一三之四、之
    五、之六號房屋做住家使用，已經使用很久了」云云。上訴人丁○○以：「我使
    用門牌號碼花蓮市○○路一一三之七號房屋做住家使用，已經使用三十幾年了，
    都有繳房屋稅，被上訴人應給予補償」等語資為抗辯。
二、按依土地法所為之登記，有絕對效力，土地法第四十三條定有明文。被上訴人主
    張前開土地均為其所有，上訴人等使用如附表一所示之房屋，占用前開土地如附
    表一「實際測量過後面積、占用土地及附圖編號欄」及附圖一、二所示之事實，
    已據提出與所述相符之土地登記簿謄本、戶籍謄本等為證，並經原審會同花蓮地
    政事務所派員至現場履勘測量屬實，製有勘驗筆錄、現場照片並繪有如附圖一、
    二所示土地複丈成果圖附卷足憑（原審卷一○一至一一九、一二一至一二三頁參
    照），上訴人等雖以前詞置辯，惟被上訴人確為系爭土地之所有權人，有土地登
    記簿謄本足參，且上開登記有絕對效力，上訴人辛○○空言否認，顯不可採；另
    上訴人等雖長久居住該處，惟已登記之不動產，不適用關於取得時效之規定，大
    法官會議第一○七、一六四號解釋可資參考，是自不因上訴人等長久使用系爭土
    地，即由無權占用變為有權占用；再按主張因時效取得地上權者，須以行使地上
    權之意思而占有他人之土地，經過一定之期間，始得請求登記為地上權人。而占
    有人在他人土地上有建築物或其他工作物或竹木之原因，或係本於所有權之意思
    或係基於無權占有之意思，或基於越界建築使用，或界址不明致誤認他人土地為
    自己所有，或因不知為他人土地而誤為占有使用，或基於借用之意思，不一而足
    ，非必皆以行使地上權之意思而占有，尚不能僅以占有人在他人土地上有建築物
    或其他工作物或竹木之客觀事實，即認占有人主觀上係基於行使地上權之意思而
    占有（最高法院九十一年度台上字第二二二五號判決意旨足按），上訴人等又未
    舉證證明其等係基於行使地上權之意思而占有系爭土地，自難認其已取得地上權
    ，應認被上訴人之主張為真實。
三、上訴人乙○○、辛○○、戊○○、丁○○、己○○均自認如附表所示之房屋，係
    其等各自購得等情，並經原審法院勘驗屬實（見原審卷第一０二頁至第一一九頁
    、勘驗筆錄及現場照片），其餘居住在上述各房屋之上訴人，均係上述各人之家
    屬，亦有戶籍登記簿謄本在卷可稽。被上訴人請求上述各人應拆除地上房屋，將
    土地返還被上訴人，自屬正當。
四、按無正當權源使用他人土地，可獲得相當於租金之利益，為社會通常之觀念，應
    依不當得利之法則將所得利益返還土地所有人（最高法院六十一年台上字第一六
    九五號判例意旨可參）。查上訴人等所有之房屋占用被上訴人所有之系爭土地，
    已如前述，依上開說明，被上訴人自得依不當得利法則請求上訴人等返還相當於
    租金之利益。又按城市地方房屋之租金，以不超過土地及其建築物申報總價年息
    百分之十為限；前條規定，於租用基地建築房屋準用之，土地法第九十七條第一
    項、第一百零五條定有明文。而土地法第九十七條規定之土地價額，係指法定地
    價而言（土地法施行細則第二十五條參照），土地法第一百四十八條規定土地所
    有權人依土地法所申報之地價為法定地價，倘土地所有權人申請登記而不同時申
    報地價者，以標準地價為法定地價，所謂標準地價，即由該管縣市地政機關依土
    地法第一百五十二條或第一百六十條公告之地價，而土地所有權人未於公告期間
    申報地價者，以公告地價百分之八十為其申報地價（平均地權條例第十六條可參
    ）；故土地法第九十七條之土地申報總價額即指該土地之申報地價而言。而基地
    租金之數額，除以基地申報地價為基礎外，尚須斟酌基地之位置，工商業繁榮之
    程度，承租人利用基地之經濟價值及所受利益等項，並與鄰地租金相比較，以為
    決定（最高法院六十八年度台上字第三○七一號判例意旨參照）。查被上訴人所
    有之花蓮市○○段一五○、一七八地號土地自八十六年七月起至今之申報地價各
    為每平方公尺五千六百元、二千元，有地價謄本二份足憑（原審卷第二十頁、第
    二十一頁），而上訴人使用之房屋均為一樓平房，大部分作住家使用，僅上訴人
    辛○○使用之花蓮市○○路一一三號、一一三之一、之二號房屋兼為小型製麵店
    ，系爭土地位於花蓮市○○路上，附近多為住家、商店（有勘驗筆錄一份及照片
    足憑），本院斟酌土地坐落位置、附近繁榮程度及上訴人等利用該土地之經濟價
    值、所受利益等情狀，認被上訴人就上訴人使用系爭土地所受相當於租金之損害
    ，以按申報地價年息百分之五計算為相當，則被上訴人請求上訴人給付如附表二
    所示期間相當於租金之不當得利，如附表三Ａ、Ｂ部分之金額所示。亦屬正當，
    應予准許，上訴人等抗辯應按公告地價年息百分之三計算，不足採信。
五、被上訴人依所有物返還請求權請求上訴人乙○○、辛○○、戊○○、己○○、丁
    ○○等將附表一「占用建物住址」欄所示建物拆除，將如附表一「實際測量過後
    面積、占用土地及附圖編號」欄、附圖一、二所示占用部分之土地返還被上訴人
    ，並依不當得利之法律關係請求各該上訴人等給付如附表三Ｂ欄所示金額，及自
    附表二所示起訴狀繕本送達翌日起至返還土地之日止，按月給付被上訴人如附表
    三Ａ欄所示之金額，為有理由，應予准許，原審因而就上述部分，為上述上訴人
    等敗訴之判決，並依被上訴人聲請宣告供擔保假執行，核無不當。上訴人等仍執
    陳詞，認其等並非無權占有，及無不當得利云云指摘原判決關於其等部分不當，
    求為廢棄改判，為無理由，此部分上訴應予駁回。惟查上訴人丙○○、甲○○係
    乙○○之子女，上訴人癸○○、敦敦輝、子○○係辛○○之兄弟或父親，該屋為
    其母胡秋蘭所有，死亡後由上訴人辛○○繼承，亦據其等陳明在卷，上訴人丑○
    ○係上訴人丁○○之妻，均係家屬，無權拆除系爭房屋，原審併命其等拆除房屋
    、賠償損害等，即屬不當，上訴意旨執此指摘原判決關於上述部分不當，求為廢
    棄改判，為有理由，自應將原判決關於上開部分廢棄改判為被上訴人敗訴之判決
    。因本案判決後，上訴利益不超過一百五十萬元，不得再上訴第三審，業已確定
    ，毋庸再為免為假執行之宣告。併此明。
六、本件事證已臻明確，兩造其餘攻擊防禦方法與舉證，均無礙勝負判斷，爰不一一
    論列，附此敘明。
據上論結：本件上訴為一部有理由，一部無理由，依民事訴訟法第四百四十九條第一
項、第四百五十條、第七十八條、第七十九條、第八十五條第一項判決如主文。
中      華      民      國    九十四    年      五      月    十六      日
                                  審判長法官  謝  志  揚
                                        法官  賴  淳  良
                                        法官  莊  謙  崇
右正本係照原本作成。
本件不得上訴。
                                  法院書記官  李  德  霞
中      華      民      國    九十四    年      五      月    十六      日
附表二
┌──┬────┬──────┬──────────────────┐
│編號│被告姓名│  起訴狀繕本│原告請求不當得利期間                │
│    │        │  送達翌日  │                                    │
├──┼────┼──────┼──────────────────┤
│一  │乙○○  │  92.7.19   │五年（87.7.19-92.7.18）             │
│    │丙○○  │            │及自九十二年七月十九日起至返還土地日│
│    │甲○○  │            │止                                  │
├──┼────┼──────┼──────────────────┤
│二  │癸○○  │  92.7.22   │五年（87.7.22-92.7.21）             │
│    │辛○○  │            │及自九十二年七月二十二日起至返還土地│
│    │壬○○  │            │日止                                │
│    │子○○  │            │                                    │
├──┼────┼──────┼──────────────────┤
│三  │己○○  │  92.7.23   │五年（87.7.23-92.7.22）             │
│    │戊○○  │            │及自九十二年七月二十三日起至返還土地│
│    │        │            │日止                                │
├──┼────┼──────┼──────────────────┤
│四  │丁○○  │  92.7.19   │五年（87.7.19-92.7.18）             │
│    │丑○○  │            │及自九十二年七月十九日起至返還土地日│
│    │        │            │止                                  │
└──┴────┴──────┴──────────────────┘
